Inventaris van het archief van de Nederlandse Militaire Missie: Afdeling Technisch Onderzoek, 1945-1950
Nationaal Archief, Den Haag
Nederlandse Militaire Missie bij de Geallieerde Bestuursraad in Duitsland; Afdeling Technisch Onderzoek
NMM Duitsland - Technisch Onderzoek
1945-1950
E20235
10.70 meter; 88 inventarisnummers.
Nationaal Archief, Den Haag
Dienst Technisch Onderzoek
Nederlandse Militaire Missie bij de Geallieerde Bestuursraad in Duitsland
Stichting Technisch Documentencentrum
De Tweede Wereldoorlog had Nederland opgezadeld met een achterstand qua research. Om kennis te nemen van de stand van de Duitse techniek en wetenschap werd in juli 1945 de Afdeling Technisch Onderzoek (ATO) opgericht bij de Nederlandse Militaire Missie in Berlijn. De gegevens werden doorgespeeld naar Nederlandse bedrijven en instellingen. Het archief van de Afdeling Technisch Onderzoek bevat onder andere correspondentie, (reis-)rapporten, verslagen, notities, stukken betreffende personeelszaken en financiële stukken.
Archiefvorming
Geschiedenis van de archiefvormer
De bezetting zorgde voor een achterstand van research in Nederland. Onderzoeksfaciliteiten hadden stilgelegen of waren geplunderd. Op de Conferentie van Potsdam was bepaald dat geallieerde landen de mogelijkheid moesten krijgen om kennis te nemen van de stand van de Duitse techniek en wetenschap. In juli 1945 was op instigatie van Luitenant-Generaal A.Q.H. Dijxhoorn Afdeling Technisch Onderzoek (ATO) opgericht bij de Nederlandse Militaire Missie in Berlijn die onderzoek deed naar Duitse militaire technologie. Besloten werd de activiteiten te verbreden tot civiele techniek, waarbij werd samengewerkt met het ministerie van Economische Zaken en de Nederlandse industrie. Er kwamen kantoren in Amsterdam, Berlijn en de westelijke bezettingszones en, omdat de geallieerde bezettingsmachten materiaal en documenten vanuit Duitsland verplaatsten naar hun eigen landen, werd de organisatie uitgebreid met bureaus in Londen (1 januari 1946) en Washington (1 januari 1947). In juli 1947 werden de activiteiten in Duitsland afgesloten en in 1950 de activiteiten in Engeland en de Verenigde Staten. In de loop van haar bestaan had de ATO duizenden onderzoeksrapporten geschreven of laten schrijven. De gegevens werden doorgespeeld naar Nederlandse bedrijven en instellingen zoals het Nationaal Luchtvaartlaboratorium, Fokker, Hoogovens, Organon, AKU, Philips, de Staatsmijnen en Stork. Er werd voor vele miljoenen guldens aan materiaal naar Nederland gehaald (o.m. voor de laboratoria van universiteiten en technische hogescholen). Er werden, op kosten van de ATO, honderden Nederlandse onderzoekers naar Duitsland gestuurd om onderzoek te doen. Daaronder medewerkers van Nederlandse industrieën en wetenschappers zoals de Amsterdamse hoogleraar en natuurkundige A. Michels. Tenslotte werden prominente Duitse wetenschappers ondervraagd, zoals de natuurkundige A. Esau, directeur van het Kaiser Wilhelm Insitut, en de scheikundige O. Bayer.
Geschiedenis van het archiefbeheer
De verwerving van het archief
Overbrenging van een overheidsarchief
MAISAO-WOTAP; 2.06
Aanwijzingen voor de gebruiker
Openbaarheidsbeperkingen
Volledig openbaar.
Materiële beperkingen
Aanvraaginstructie
Openbare archiefstukken kunnen online worden aangevraagd en gereserveerd. U kunt dit ook via de terminals in de studiezaal van het Nationaal Archief doen. Om te kunnen reserveren dient u de volgende stappen te volgen:
U maakt een profiel aan op www.gahetna.nl, en logt vervolgens in
Via de archiefinventaris (alleen de beschrijvingen met rode nummers) selecteert u het gewenste archiefstuk door op de knop 'Reserveren' te klikken
In het volgende scherm geeft u aan op welke dag u het archiefstuk wilt inzien
Indien u zich bevindt in de studiezaal en een tafelnummer heeft ontvangen kunt u dit nummer vermelden. Als u geen tafelnummer heeft kunt u tafelnummer 777 laten staan
Vervolgens bevestigt u uw reservering door deze te versturen.
Verwant materiaal
Beschikbaarheid van kopieën
Beschrijving van de series en archiefbestanddelen
- Correspondentie van en aan Londen., 1947; 1
- Correspondentie van en aan Londen., 1948 Januari - Maart; 2
- Correspondentie van en aan Londen., 1948 April - September; 3
- Correspondentie van en aan Londen., 1948 - 1949; 4
- (1) Correspondentie van en aan Londen met index., (2) Inkomende correspondentie Washington. No. 1 - 214.; 1948 - 1950; 1947; 5
- Inkomende correspondentie Washington. No. 215 - 555., 1948; 6
- (1) Correspondentie. o.a. notities., (2) Inkomende en uitgaande post; notities Höchst.; (3) Correspondentie Kapt. Houwen.; (4) Correspondentie Directie enquete onder arbeiders en ondernemers. B I en B II.; 1945 - 1947; 1946 - 1947; 1946; 7
  Voor de correspondentie onder (1) zie ook inv. nrs. 17 en 29.
- (1) Correspondentie met Nederlandse firma's. Correspondentie over Amerikaanse rapporten. Reisrapporten. Verslagen en besprekingen., (2) Correspondentie met Philips.; 1948; 8
- (1) Correspondentie Martelhoff; Marine en P.T.T., (2) Correspondentie Stork, Staatsmijnen en Technische Staf.; 1948; 9
  Voor de correspondentie onder (1) zie ook inv. nrs. 65 map 1.
- (1) Correspondentie Economische Zaken., (2) Correspondentie Nationaal Luchtvaartlaboratorium.; (3) Uitgaande correspondentie. A - Z.; 1948; 1949; 10
  Voor de correspondentie onder (1) zie ook inv. nrs. 16 map 2.
- (1) Correspondentie Studie-groepen Duitsland., (2) Correspondentie Studie-groepen Duitsland.; (3) Correspondentie afd. D.; (4) Correspondentie afd. F.; 1947; 1946; 11
- Correspondentie Hr. Polak., 1947 - 1950; 12
- (1) Correspondentie afd. G., (2) Correspondentie en verslag werkzaamheden Bureau Washington.; (3) Correspondentie Hr. Verschuur. A - Z.; 1946; 1947 - 1948; 13
- Correspondentie Ir. Verschuur. Uitgaand., 1948; 14
- (1) Correspondentie Ir. Verschuur. A - Z., (2) Correspondentie Hr. Bangert. A - Z.; 1949; 15
- (1) Correspondentie met van Ginhoven., (2) Correspondentie met diverse Ministeries.; (3) Correspondentie betreffende Overbrenging Duitse industrie naar Nederland.; (4) Correspondentie met de Nederlandse Bank: - Afrekeningen; - subsidies; - I.C.I. en - Dupont.; 1947; 1948; 1947 - 1948; 1947 - 1949; 16
  Voor correspondentie onder (2) zie ook inv. nrs. 10 map I.
- Correspondentie. A - B., 1947; 17
  Zie ook inv. nrs. 7 no I.
- Correspondentie. C., 1947; 18
- Correspondentie. D - G., 1947; 19
- Correspondentie. H - K., 1947; 20
- Correspondentie. L - N., 1947; 21
- Correspondentie. O - P., 1947; 22
- Correspondentie. R - Z., 1947; 23
- Correspondentie. A - B., 1948; 24
- Correspondentie. C - E., 1948; 25
- Correspondentie. F - L., 1948; 26
- Correspondentie. M - P., 1948; 27
- Correspondentie. R - Z., 1948; 28
- Correspondentie. A - Z., 1948; 29
- Rapporten, reisrapporten, verslagen en notities. Ook correspondentie hierover., 1946; 30
- Rapporten, reisrapporten, verslagen en notities. Ook correspondentie hierover., 1947; 31
- Rapporten, reisrapporten, verslagen en notities. Ook correspondentie hierover., 1948 - 1949; 32
- (1) Rapporten, reisrapporten, verslagen en notities. Ook correspondentie hierover., (2) Rapporten, reisrapporten, verslagen en notities. Ook correspondentie hierover.; 1945 - 1947; 33
- Reisrapporten met bijlagen., 1948 - 1949; 34
- (1) Index bijlagen. - A: algemeen. - B: Electro-techniek. - C: Luchtvaart., (2) Reisrapporten G.E. ten Bokkel Huinink.; (3) Reisrapporten G.E. ten Bokkel Huinink.; 1950; 1948 - 1949; 1949; 35
- Reisrapporten G.E. ten Bokkel Huinink., 1947 - 1948; 36
- (1) Reisrapporten en notities., (2) Rapporten, reisrapporten, verslagen en notities. Afd. C.; (3) Rapporten, reisrapporten, verslagen en notities. Afd. C.; 1948; 1945 - 1946; 37
- (1) Reisrapporten, rapporten, verslagen en notities. Afd. D., (2) Reisrapporten, rapporten, verslagen en notities. Afd. E.; 1948 - 1947; 1946 - 1947; 38
- (1) Rapporten en verslagen. A - Z., (2) Reisrapporten, notities en verslagen.; 1947 - 1949; 1946 - 1947; 39
  Zie ook inv. nrs. 49/2, 59/1 en 2 en 60/2.
- (1) Verslagen besprekingen. - A: verslag van in Nederland uitgebracht rapport. - B: munitie-fabrieken. - C: byzondere objecten., (2) Verslagen aan Centrale Organisatie T.N.O.; (3) Maandverslagen Bureau Washington.; (4) Censuurrapporten.; (5) Verslagen Nederlandse Militaire Missie.; (6) Ondervragingsrapporten.; (7) Verslagen vergaderingen Commissie M.I.D.; (8) Rapporten en verslagen van diverse personen.; (9) Reispapieren.; (10) Marsorders en reiswijzers.; 1947; 1947 - 1948; 1949; 1946; 1945 - 1946; 1948; 1946 - 1948; 40
- Personeel Technisch Onderzoek. A - Z., 1946 - 1947; 41
- Personeel Technisch Onderzoek. Vertrokken., 1947; 42
- (1) Personeelszaken. Sollicitaties, aanstellingen, salarieëring, enz., (2) Personeelszaken. o.a. regeling positie Hr. Polak.; (3) Personeelszaken. o.a. staten, gegevens en begroting.; (4) Gegevens betreffende Maj. Ten Have.; (5) Arbeidsovereenkomsten.; (6) Benoemingen, bevorderingen, ontslag diverse officieren.; 1945; 1946; 1947 - 1948; 1948; 43
- (1) Gegevens kas., (2) Bewijsstukken dubieuze vorderingen van oude kas.; (3) Rekening van uitgevoerde werken.; (4) Bewijsstukken en vorderingen van oude kas.; (5) Correspondentie met afd. Compt. betreffende declaraties. Reisvergoedingen en maandelijkse verantwoordingen.; (6) Huisvestingskosten. Brandstof, gas, water, licht.; (7) Afrekening Hr. Hepp.; (8) Voorschotten, kwitantie-lijsten, declaraties en afrekeningen.; (9) Correspondentie betreffende o.a. declaraties.; 1946; 1945 - 1946.; 1946 - 1949; 1946 - 1950; 1948; 1945 - 1946; 44
- (1) Loonstaten., (2) Loonbelastingskaarten.; (3) Maandelijkse mutatie-opgave.; (4) Betalingslijsten.; (5) Adreslijsten.; (6) Comptabiliteits- en Personeelszaken. o.a. benoemingen.; 1947; 1946 - 1947; 1945; 45
- Aanschrijvingen betreffende Rapporten en films., 1947 - 1948; 46
- Aanschrijvingen betreffende Rapporten en films., 1948 - 1949; 47
- Aanschrijvingen betreffende Rapporten en films., 1949 - 1950; 48
- (1) Aanschrijvingen betreffende het uitlenen van rapporten en films uit de bibliotheek., (2) Notities betreffende o.a. het plaatsen van Duitse technici in Nederland en Canada; reisrapporten; instructies; rapporten.; 1947; 49
- (1) Rekeningen reproductie-werk., (2) Hoofdgroep Ambacht.; 1946 - 1948; 1947 - 1948; 50
- (1) Gegevens en verslag bespreking over Amerikaanse Industrie., (2) Algemene zaken. o.a. wapenverzameling en terugvordering geroofd materiaal.; (3) Transport. o.a. aanvraag motorvoertuigen en benzine, vordering voertuigen.; 1945 - 1946; 51
- (1) Wapentechnisch onderzoek., (2) Algemene leiding.; 1945 - 1946; 1946; 52
- Algemene leiding., 1946; 53
- Teams. Bewijzen van politieke betrouwbaarheid, enz., 1947; 54
- Teams. No. 1 - 30., 1946 - 1947; 55
- Benzine-verantwoording., 1946; 56
- Benzine-verantwoording., 1947; 57
- (1) Besprekingen inzake reorganisatie Stichting T.O. en Garantie-fonds., (2) Stichting Technisch Documenten Centrum. o.a. ontwerp-statuten.; (3) Stichting Technisch Documenten Centrum. Vergaderingen en correspondentie Commissie van Bijstand.; (4) Stichting Technisch Documenten Centrum. Vergaderingen en correspondentie Raad van Bestuur.; (5) Stichting Technisch Documenten Centrum. Correspondentie.; 1947 - 1948; 1945 - 1949; 1949; 1949 - 1950; 58
- (1) Stukken Kapt. Voetelink. o.a. notities en reisrapporten, (2) Stukken Kapt. Houwen. o.a. reisrapporten en Compt. stuk.; (3) Bestellingen van documenten aan Washington.; (4) Bestellingen van documenten aan Londen.; 1945 - 1947; 1946; 1949; 59
- (1) Inventaris Depôt Ouderkerk., (2) Verslagen en rapporten van reizen naar Parijs.; (3) Invoer- en deviezenvergunningen.; (4) Vrijwillige overbrenging van Duitse bedrijven naar Nederland; (5) Kledingkaarten Hr. Michels.; (6) Verzending van mededelingen aan de Nederlandse Industrie.; (7) Formulieren betreffende inleveren van distributie-bescheiden en niet-deelneming aan Rijksvoeding.; (8) Begrotingen, reorganisatie en liquidatie Dienst T.O.; (9) Bescheiden reis naar Amerika van Prof. Michels.; 1947 - 1949; 1948; 1947; 1949 - 1950; 1946 - 1947; 60
- (1) Lijsten en formulieren van uitgifte van militaire goederen., (2) Post van van Wijk. A -Z.; (3) Gevraagde inlichtingen. Allerlei.; (4) Identiteitsbewijzen van militairen.; (5) Instructies papieren van blijvende waarde.; (6) Bescheiden afd. Transport te Ouderkerk.; 1947; 1946 - 1947; 1946; 61
- (1) Materieel studie-verzameling., (2) Stukken betreffende verzekeringen van diverse personen.; (3) Foto's van fabrieksinstallaties.; (4) Door de Commissie M.I.D. gedane opgaven van rapporten aan industrieën.; (5) Overzicht werkzaamheden Bureau Londen. In opdracht van Bureau A'dam.; (6) Overzicht werkzaamheden Bureau Washington. Gemaakte contacten, toegezonden publicaties.; (7) Bescheiden van auto, merk Humber, GZ 85278.; (8) Mutaties.; 1947; 1948; 1946 - 1947; 1947 - 1948; 62
- Diverse landkaarten., 63
- Stukken betreffende wagenpark. o.a. reparatie, registratie en aanrijdingen., 1946 - 1948; 64
- (1) Bescheiden fa. Martelhoff., (2) Directie Belastingen Arnhem. Onregelmatig invoeren van goederen uit Duitsland.; (3) Werkzaamheden Kapt. Polak.; (4) Bescheiden Kapt. Voetelink.; (5) Bescheiden Hr. Huntjens en Boot.; (6) Overzicht Rijksinstellingen en grote industrieën, benevens het aantal aan hen verstrekte rapporten.; (7) Inleiding tot het jaarverslag en geschiedkundig overzicht Technisch Onderzoek.; (8) Pers en propaganda over T.O.; 1946 - 1949; 1947; 1948 - 1949; 65
  Voor de bescheiden van de fa. Martelhoff (1) zie ook inv. nrs. 9 map 1.
- (1) Circulaires Ministeries., (2) Mededelingen en instructies.; (3) Bewaking depôt Ouderkerk.; (4) Nederlandse Militaire Missie voor Restitutie in D'Land. Rapporten.; (5) Voorlopige samenstelling Dienst Technisch Onderzoek.; (6) Aanvragen menage.; (7) Retocé's van radio-technische rapporten.; 1948; 1947; 1945 - 1945; 1946 - 1947; 66
- (1) Bescheiden Maj. v. Wijk. Voorstellen commissie M.I.D., (2) Diverse stukken. - A: verlenging reisvergunning Prof. Michels. - B: reis naar Frankrijk door Prof. Michels. - C: huisvesting Bureau T.O. - D: misbruik dienststukken. - E: positie personeel Londen. - F: vestigingsvergunning van F. Hentschel, H. E. Schneider en E. Diekmann. - G: kwestie Technische Staf / Ir. E. Scholten.; (3) Bescheiden betreffende organisatie bedrijfsleven.; (4) Bescheiden Bureau Londen T.D.C.; (5) Gegevens en lijsten van Duitse geleerden.; (6) Verslagen en rapport, o.a. betreffende hervatting van het boekenverkeer met Duitsland.; (7) Gegevens civiele officieren.; (8) Bescheiden van diverse firma's, die nog besproken moeten worden.; (9) aanwijzingen post- en reisrapporten registratie.; 1946 - 1947; 1947; 1948 - 1949; 1945 - 1947; 1948; 1946; 67
- Postboeken., 68
- Postboeken., 69
- Postboeken., 70
- Kasboeken., 71
- Diverse boeken betreffende auto's., Boekjes betreffende aanneming aangetekende stukken.; Postzegelboek.; Diverse boeken.; 72
- (1) Bewijsstroken postpaketten., (2) Diverse passen.; (3) Diversen.; 1747 - 1949; 73
- Diversen., 1947 - 1949; 74
- Diversen., 1946 - 1949; 75
- Diversen., 1946 - 1949; 76
- Foto-copieën. No. R 1 - R 25., 77
- Foto-copieën. No. R 26 - R 37., 78
- Foto-copieën. No. R 38 - R 54., 79
- Foto-copieën. No. R 55 - R 75., 80
- Foto-copieën. No. R 76 - R 96., 81
- Foto-copieën. No. R 97 - R 126., 82
- Foto-copieën. No. R 127 - R 145., 83
- Foto-copieën. No. R 146 - R 180., 84
- Foto-copieën. No. R 181 - R 192. Diverse ongenummerde fotocopieën., 85
- Diverse betalingstukken., 1946 - 1949; 86
- Diverse betalingstukken., 1946 - 1949; 87
- Exemplaren van het persoverzicht van de Nederlandse Militaire Missie, nrs. 10 - 31. Gestencild., 1946 - 1948; 88
  In januari 1948 verscheen het laatste nummer.